臺灣高等法院刑事判決　　　　　　　　94年度上訴字第1130號
上　訴　人
即　被　告　乙○○
　　　　　　　　　　（現另案在臺灣臺北監獄臺北分監執行中）
選任辯護人　陳智義律師
上列上訴人因毒品危害防制條例案件，不服臺灣板橋地方法院93
年度訴字第301 號，中華民國94年2 月2 日第一審判決（起訴案
號：臺灣板橋地方法院檢察署92年度偵字第17710 號），提起上
訴，本院判決如下：
    主  文
原判決關於販賣第一級毒品未遂暨定執行刑部分撤銷。
乙○○被訴販賣毒品部分無罪。
    理  由
一、公訴意旨略以：乙○○基於販賣毒品之意思，於民國（下同
    ）92年8 月10日，以撥打行動電話聯絡之方式，在其位於臺
    北縣土城市○○路○ 段75巷14號6 樓之1 住處等處所，以每
    小包新臺幣（下同）1000元之代價，販賣第一級毒品海洛因
    、第二級毒品甲基安非他命予甲○○，因認被告涉有毒品危
    害防制條例第4 條第1 項、第2 項之販賣第一、二級毒品罪
    嫌云云。
二、按被告未經審判證明有罪確定前，推定其為無罪；犯罪事實
    應依證據認定之，無證據不得推定其犯罪事實；又不能證明
    被告犯罪，應諭知無罪之判決，刑事訴訟法第154 條、第30
    1 條第1 項分別定有明文。事實之認定，應憑證據，如未能
    發現相當證據，或證據不足以證明，自不能以推測或擬制之
    方法，為裁判基礎；又所謂證據，係指足以證明被告確有犯
    罪行為之積極證據而言，該項證據須適於為被告犯罪之證明
    者，始得採為斷罪之資料。再認定不利於被告之事實，須依
    積極證據，苟積極證據不足為不利於被告事實之認定時，即
    應為有利於被告之認定，更不必有何有利之證據（最高法院
    30年度上字第816 號、40年度台上字第86號及69年度台上字
    第4913號判例亦同此意旨）。
三、公訴意旨認被告有前揭犯行，無非係依據：（一）被告於警
    訊之自白。（二）證人甲○○於警訊之證詞。（三）監聽錄
    音帶1 卷、通訊監察案件譯文表1 件、通聯紀錄1 件。（四
    ）證人即承辦警員郭大恆於偵查中之證言等資為論證。惟訊
    據被告堅詞否認有何販賣毒品海洛因、甲基安非他命予甲○○之犯行，辯稱：甲○○雖有在電話中詢問伊有無毒品之事
    ，惟伊並未與甲○○談論任何如價金等相關買賣細節，且斯
    時伊亦無任何毒品，買賣根本無合致；又伊於警局製作筆錄
    時，因毒癮發作，早已意識不清，故警訊自白非出於任意性
    ；再甲○○於警訊之證稱屬審判外之陳述，不得作為證據，
    自應以其於原審審理時經具結有利於被告之證詞較為可採云
    云。
四、經查：
（一）被告於警訊時固坦承有販賣毒品予甲○○云云，惟按被告
      之自白，非出於強暴、脅迫、利誘、詐欺、疲勞訊問、違
      法羈押或其他不正之方法，且與事實相符者，得為證據。
      又被告或共犯之自白，不得作為有罪判決之唯一證據，仍
      應調查其他必要之證據，以察其是否與事實相符，刑事訴
      訟第156 條第1 、2 項定有明文。被告之辯護人於本院準
      備程序時質疑被告警訊自白之任意性，經本院勘驗被告警
      訊錄影帶之結果：(一)警訊開始錄影之時間為93年9 月23日
      凌晨2 時15分。(二)錄影帶只有出現影像，並無聲音。(三)經
      辯護人請求以快轉方式錄影，快轉至3 時57分，被告趴在
      桌上，警員將被告叫醒，並拿香煙給被告施用，並繼續製
      作筆錄。(四)辯護人請求倒帶勘驗3 時及3 時30分當時之偵
      訊情形，在3 時4 分，被告還是趴在桌上；在3 時35分，
      被告仍趴在桌上，3 時36分，被告有起身，警員有問話，
      被告有回答。(五)4 時8 分許，被告仍趴在桌上，警員在操
      作電腦，被告有時會起身，有時會趴在桌上。(六)4 時19分
      左右，警員製作筆錄完成，被告被帶走等情，有勘驗筆錄
      1 紙在卷可憑（見本院卷第55頁、第56頁）。是依據勘驗
      前揭警訊錄影帶情形結果觀之，被告在偵訊期間，顯然有
      疲倦及體力不支之情況發生，且大部分偵訊時間，被告均
      趴在桌上，直至警員問話時始起身作答，又因錄影帶僅出
      現畫面，而未錄入聲音，是無從知悉被告何段答問是在清
      醒或疲倦狀態下所為，是被告警訊之自白是否有疲勞訊問
      之情形，實非無疑。再經本院傳訊當時製作警訊筆錄之警
      員丙○○到庭作證，其證稱：製作筆錄當時被告毒癮發作
      ，精神比較疲倦，所以會趴在桌上，又因其等有24小時移
      送時間之限制，且要在被告毒癮完全發作前將筆錄製作完
      成，始在被告有趴在桌上之情形下繼續訊問被告等語（見
      本院卷第95頁）。是雖被告於偵訊前同意接受警員夜間訊
      問，惟於訊問期間既因毒癮發作而有難以繼續訊問之情形
      發生，警員理應查明被告之身體狀況以決定是否繼續訊問
      ，縱有不能訊問之情形發生，此亦屬刑事訴訟法第93條之
      1 之法定障礙事由，得不計入24小時期間，警方竟捨此不
      為，在被告毒癮已明顯發作，意識不清之情況下繼續訊問
      被告，且訊問時間長達2 小時之久，自難認被告警訊自白
      係出於任意性，是被告此部分之辯詞，尚非無據。再被告
      於警訊時自承：係以每小包（0．4公克）1000元之代價將
      毒品海洛因販售予甲○○等語（見偵查卷第4 頁），惟對
      於其購入毒品海洛因之價格則供稱：每2000元購入毒品海
      洛因0．6公克等語（見偵查卷第4 頁反面），則被告若確
      以前揭價格將毒品海洛因販賣予甲○○，豈非虧本出售？
      此顯與常理有違。且被告於警訊時就其餘有關販賣甲基安
      非他命之價格、數量及販賣毒品海洛因、甲基安非他命之
      時間、交貨之地點均未供明，實難僅憑被告非出於任意性
      之警訊自白即認被告有販賣毒品之犯行。又被告於原審審
      理時固表明願意承認有將毒品販賣予甲○○未遂之事實，
      惟對於原判決所認定之其如何先購入毒品供已施用，嗣又
      萌生營利之意圖，將毒品販賣予甲○○，因手上無現成毒
      品致未遂等細節，毫無隻字片語交待，亦難以其於原審審
      理時唯一之自白即認被告有販賣毒品未遂之行為。
（二）再按犯施用毒品之罪，供出毒品來源，因而破獲者，得減
      輕其刑，毒品危害防制條例第17條定有明文。施用毒品者
      之該項供述，固非絕無證據能力，但為防範其作利己損人
      之不實供述，自須擔保該項供述之真實性，始得作為判斷
      之依據。故事實審法院必須調查其他證據，以資審認，必
      至因其他證據證明力之佐證，已可確信該項供述為真實而
      無合理之懷疑時，始得據為對他人不利之認定（最高法院
      89年度台上字第4173號判決亦同此意旨）。經查，證人甲○○於警訊時固針對警方通訊監察紀錄證稱：有向綽號「
      老鼠」（後經指認即為被告）之人購買毒品云云（見臺灣
　　　板橋地方法院檢察署92年度警聲搜字第1953號卷第13頁）
      ，惟其對於如何向被告購買毒品之時間、地點、數量、價
      錢均付之闕如。且縱證人甲○○有向被告表示要購買毒品
      之情屬實，惟被告對於證人買賣之要約，有無承諾之表示
      ，亦未見證人敘明。且證人甲○○於為前揭不利於被告供
      述時，亦同時主張其已供出上游販毒集團，請求予以減刑
      （見同上卷第13頁反面），則其是否因欲獲減刑之寬典而
      為前開顯有瑕疵不利於被告之證詞，實非無疑。又證人甲○○嗣於檢察官偵查及原審審理時均結證否認有向被告購
      買毒品等情，自難僅憑證人於警訊時顯有瑕疵之證詞即認
      定被告有販賣毒品之犯行。再雖刑事訴訟法第159 條之2
      規定：被告以外之人於檢察事務官、司法警察官或司法警
      察調查中所為之陳述，與審判中不符時，其先前之陳述具
      有較可信之特別情況，且為證明犯罪事實存否所必要者，
      得為證據。惟所謂「具有較可信之特別情況」，係指證人
      於檢察事務官、司法警察官或司法警察調查中所為之陳述
      ，與審判不符，而其先前之陳述，從客觀上之環境或條件
      等情況加以觀察，有足以取代審判中反對詰問之可信性保
      證者而言。而本件實不見有何「具有較可信之特別情況」
      ，而得認證人甲○○警訊之陳述得代替其於審判中否認有
      向被告購買毒品證詞之可信性存在。又縱認證人警訊時之
      陳述，應係在案發後不久較少衡量自身與被告利害關係之
      情況下所為，與審判中陳述相比較，應具有較可信之特別
      情況，其上開陳述亦為證明本件犯罪事實所必要，而認具
      有證據能力，惟如前述，證人甲○○之證詞既有瑕疵可指
      ，是亦難遽認被告有販賣毒品之意圖或行為，至為明確。
（三）再證人甲○○於92年8 月10日12時37分許至13時40分許，
      確有利用其所有0000000000號行動電話撥打被告乙○○所
      有0000000000號行動電話，有通聯紀錄1 件在卷可稽。而
      觀之證人甲○○與被告通聯情形之通訊監察譯文內容，證
      人甲○○在電話中確曾詢問被告有無「硬的」（指甲基安
      非他命）、「軟的」（指海洛因）之毒品，有通訊監察案
      件譯文表1 件在卷可稽（見臺灣板橋地方法院檢察署92年
      度警聲搜字第1953號卷第11頁），惟細譯其等對話內容，
      證人僅在詢問被告有無毒品，其並無表明要向被告購買毒
      品之意，且其等談話中亦無論及毒品之價格，而被告亦僅
      回答「過來拿」一語，實難認定其等已就買賣達成合意，
      則被告要求證人過來拿毒品，究竟係要「販賣」或「轉讓
      」毒品予證人，實無從由其等通聯對話得知。又證人甲○○於檢察官92年12月14日偵訊時亦僅證稱：有用過門號00
      00000000號行動電話撥打電話給被告，確有講過如監聽譯
      文所示之內容，因伊該日身上沒有毒品，所以打電話去向
      被告要，後來約在土城看守所附近見面，被告見面時表示
      沒有毒品等語（見偵查卷第93頁反面、第94頁），顯見證
      人雖有打電話向被告要毒品，惟並未表示欲向被告購買毒
      品。是前開通訊監察內容實難認定被告與證人甲○○已就
      毒品達成買賣之合意，自無從推論被告有販賣毒品之行為
      。
（四）再證人即警員郭大恆於偵查中雖有到庭，惟並未為任何證
      述，有偵查筆錄在卷可憑；另證人丙○○在偵查中雖證稱
      ：其於監聽電話時有聽到甲○○向被告表示要購買軟硬毒
      品，且甲○○於警訊有承認購買毒品等語（均見偵查卷第
      89頁反面、第90頁），惟前開通訊監察內容並無隻字片語
      得以認定被告與證人已達成買賣之合意；而證人甲○○警
      訊供詞不可採之原因，均已如前述。再證人丙○○於本院
      審理時雖又稱，有監聽到證人甲○○向被告購買毒品3 、
      4 次之情形，惟遍查卷附之通訊監察案件譯文表，並無證
      人丙○○所述前開通話存在。是證人郭大恆或丙○○之證
      詞均不足為不利於被告之認定。
五、綜上所述，檢察官所舉之證據均不足證明被告有販賣第一、
    二級毒品之行為。此外，復查無其他積極證據足以證明被告
    有此行為，揆諸前揭說明，即應為被告無罪之諭知。
六、原審未察，而為被告關於販賣毒品未遂部分有罪之諭知，自
    有未合，被告上訴意旨，指摘原判決此部分不當，請求予撤
    銷改判，應認為有理由，自應由本院將原判決關於販賣第一
    級毒品未遂暨定執行刑部分撤銷，另為無罪判決之諭知。
據上論斷，應依刑事訴訟法第369 條第1 項前段、第364 條、第
301 條第1 項，判決如主文。
本案經檢察官曾忠己到庭執行職務。
中　　華　　民　　國　　94　　年　　6 　　月　　22　　日
　　　　　　　　　刑事第四庭    審判長法　官  許增男
　　　　　　　　　　　　　　　　　　  法　官  周煙平
　　　　　　　　　　　　　　　　　　  法　官  謝靜恒
以上正本證明與原本無異。
檢察官部分如不服本判決應於收受送達後十日內向本院提出上訴
書狀，其未敘述上訴之理由者並得於提起上訴後十日內向本院補
提理由書（均須按他造當事人之人數附繕本）。
被告不得上訴。
                                      書記官  魏淑娟
中　　華　　民　　國　　94　　年　　6 　　月　　22　　日
